【裁判字號】    99,家上,86
【裁判日期】    991019
【裁判案由】    交付遺囑等
【裁判全文】
臺灣高等法院民事判決                  99年度家上字第86號
    上 訴 人    乙○○
    被上訴人    行政院國軍退除役官兵輔導委員會臺北縣榮民
                服務處
    法定代理人  甲○○
    訴訟代理人  丙○○
上列當事人間請求交付遺囑事件，上訴人對於中華民國99年1月
27日臺灣板橋地方法院98年度家訴字第145號判決提起上訴，本
院於99年9月21日言詞辯論終結，判決如下：
    主  文
上訴駁回。
第二審訴訟費用由上訴人負擔。
    事實及理由
一、被上訴人之法定代理人已由郭建忠變更為甲○○，並經甲○
    ○聲明承受訴訟（見本院卷第101頁至第103頁之聲明承受訴
    訟狀及行政院國軍退除役官兵輔導委員會令），續行訴訟。
    合先敘明。
二、上訴人主張：伊為大陸地區人民，於民國84年7月20日與臺
    北縣榮民黃飛黃結婚，85年間來台居住，89年3月1日因逾期
    居留而返回大陸，詎黃飛黃旋於伊不在臺灣之89年7月16日
    死亡。而黃飛黃於死亡前曾留下兩份正式遺囑，第一份遺囑
    係於89年3月12日由訴外人莫保義代書，經黃飛黃親筆簽名
    ，已於97年春節找到；第二份遺囑（下稱系爭遺囑）則於89
    年5、6月間書立，為保住財產而交付被上訴人，並囑託被上
    訴人轉交予伊。詎黃飛黃去世後，被上訴人竟否認持有系爭
    遺囑，拒絕交付予伊云云。爰依民法第767條所有物返還請
    求權之規定，求為命被上訴人應將黃飛黃之系爭遺囑交付上
    訴人之判決。被上訴人則以：伊未持有系爭遺囑，故無從交
    付系爭遺囑予上訴人。黃飛黃係於89年7月16日亡故，其殯
    葬事宜皆由上訴人辦理，伊並未列管。伊係遲至91年2月25
    日接獲黃飛黃之子黃為民委託陳秀卿律師發函向伊查詢繼承
    事宜，始得知黃飛黃已亡故，並依臺灣地區與大陸地區人民
    關係條例（下稱兩岸關係條例）第68條第1項及退除役官兵
    死亡無人繼承遺產管理辦法第4條（下稱無人繼承遺產管理
    辦法）之規定，成為被繼承人黃飛黃之法定遺產管理人，而
    於91年3月1日起承接本案，故有關本案相關文件資料，皆自
    該日起始收集建檔，是伊確未持有系爭遺囑等語，資為抗辯
    。原審判決上訴人敗訴，上訴人提起上訴，並聲明：(一)原判
    決廢棄。(二)被上訴人應將系爭遺囑交付上訴人。被上訴人則
    答辯聲明：上訴駁回（見本院卷第9頁、第62頁之書狀及第
    59頁之筆錄）。
三、經查上訴人係與黃飛黃於84年7月20日結婚，於89年3月1日
    因逾期居留出境，黃飛黃於89年7月16日死亡，上訴人於89
    年9月3日以奔喪為由入境，再於89年11月14日與訴外人張先
    順結婚等事實，為兩造所不爭執，復有上訴人提出之戶籍謄
    本為證（見原審卷第112頁至第113頁），堪信為真實。至上
    訴人主張被上訴人持有系爭遺囑，則為被上訴人所否認，並
    以前揭情詞置辯。經查：
（一）按退除役官兵死亡而無繼承人、繼承人之有無不明或繼承
      人因故不能管理遺產者，始得由主管機關管理其遺產。兩
      岸關係條例第68條第1項定有明文。故被上訴人僅在退除
      役官兵死亡，無繼承人、繼承人有無不明或繼承人因故不
      能管理遺產之情形始得逕予接管亡故退除役官兵之遺產，
      並擔任遺產管理人（退除役官兵死亡無人繼承遺產管理辦
      法第3條及第4條規定參照）。本件上訴人之前配偶黃飛黃
      於亡故時即89年7月16日，有上訴人之子潘登以黃飛黃之
      繼子身分隨侍在醫院（本院卷外放臺北榮民總醫院黃飛黃
      住院處理及病歷資料所附潘登於89年7月16日立具之拒絕
      施行急救措施證明書），並向臺北榮民總醫院申請核發死
      亡證明書，由該院於89年7月18日核發之（見本院卷第98
      頁臺北榮民總醫院函），再持該死亡證明書供上訴人以奔
      喪為由申請進入臺灣（見本院卷第91頁內政部入出國及移
      民署函所附上訴人申請入境資料中之死亡證明書），故在
      客觀上，尚無發生無繼承人、繼承人有無不明或繼承人不
      能管理遺產，須由臺北榮民總醫院立即通報被上訴人處理
      之情事。又依臺北榮民總醫院檢送本院有關黃飛黃往生之
      處理資料顯示，該院所為死亡通知之對象，亦係潘登，惟
      並無向被上訴人通知之資料（見本院卷第72頁臺北榮民總
      醫院函及本院卷外放之黃飛黃住院處理及病歷資料），故
      被上訴人抗辯伊並未於89年7月16日接管黃飛黃遺產，亦
      未受領任何與黃飛黃遺產有關之文件及資料等語，應堪信
      取。被上訴人既未於89年7月16日黃飛黃死亡時接管遺產
      ，則上訴人主張黃飛黃於死亡前之89年5、6月間所書立之
      系爭遺囑（見原審卷第168頁、第186頁反面之言詞辯論筆
      錄），即無可能交付被上訴人持有，是被上訴人抗辯其並
      未持有系爭遺囑等語，亦為可取。至上訴人所云其於89年
      9月入境後，被上訴人有對其為黃飛黃死亡之通知，及授
      權其依黃飛黃之遺囑辦理黃飛黃之喪事、管理並修繕黃飛
      黃所有之房屋、繳交房屋貸款及房地稅款暨處理家事等，
      並曾通知臺北榮民總醫院黃飛黃留有遺囑，其遺體由上訴
      人領取及後事由上訴人負責辦理，復批准同意使黃飛黃之
      遺體得順利土葬在五指山國軍公墓等，惟均為被上訴人所
      否認，並抗辯其係於91年間因黃飛黃之子黃為民（大陸地
      區人民）委請律師函詢黃飛黃遺產數額時始知悉黃飛黃之
      繼承人因故不能管理遺產，乃於91年間開始接管黃飛黃遺
      產及擔任遺產管理人，之前完全未與上訴人就黃飛黃遺產
      事項有所接洽等語，並提出翔合法律事務所函及被上訴人
      簽會文稿為證（見原審卷第38頁至第40頁），核與其所述
      尚屬相符，而上訴人就上開有利於己之事實，則均不能提
      出積極證據以資證明，故上訴人此部分所云，即難憑取，
      亦不足以據為證明被上訴人持有黃飛黃遺囑之事實。
（二）又上訴人雖主張其有於91年10月間及93年3月間在被上訴
      人服務處見到系爭遺囑，並舉證人陸守義為證。惟查證人
      陸守義雖於98年10月29日出具之證明書內明白記載：「本
      人（有於91年10月間和乙○○同赴臺北縣榮民服務處）親
      眼看到黃飛黃親筆自書遺囑，並仔細閱讀過，遺囑內容主
      要是：由乙○○辦理黃飛黃後事，土葬五指山，由乙○○
      管理新店行政街14巷5號2房屋。遺產由乙○○、黃文辰、
      黃汶崢三人共同繼承」（見原審卷第163頁），惟陸守義
      嗣於98年11月11日在原審到場卻又證述：伊不清楚遺囑的
      字是用何種顏色的筆書寫，亦未注意日期為何等語（見原
      審卷第169頁至第170頁之言詞辯論筆錄），顯與其在證明
      書上所稱有仔細閱讀之情節不符。次查證人陸守義所證述
      關於系爭遺囑係直書、黃飛黃並未蓋章，僅蓋手印等情狀
      ，亦與上訴人所提出黃飛黃生前所書立之文件，均係橫書
      且黃飛黃均有簽名並蓋章於其上（見原審卷第147頁之87
      年2月6日說明書、第148頁之88年2月12日說明書、第153
      頁之89年4月1日委託書）之書寫習性有所不符，故尚難僅
      據其證詞為有利於上訴人之認定。另查上訴人就其主張黃
      飛黃有於89年3月12日由訴外人莫保義代書，經黃飛黃親
      筆簽名之遺囑，業經本院刑事庭以該遺囑上之見證人溫連
      秀在刑事庭結證係於黃飛黃死亡後始在該遺囑上簽名見證
      ，而認定該遺囑乃黃飛黃死亡後所製作者，並非黃飛黃之
      遺囑，亦有本院97年度上訴字第3519號刑事判決在卷可憑
      （見原審卷第49頁至第70頁，其中第57頁即針對上開遺囑
      非真正之論斷）。而上訴人在該刑事案件審理中始終未提
      及尚有系爭遺囑，於另案被上訴人請求上訴人返還黃飛黃
      遺留之房屋之民事訴訟審理中，亦未曾主張黃飛黃有系爭
      遺囑（見原審卷第88頁至第101頁之臺灣臺北地方法院97
      年度訴字第2558號及本院98年度上字第80號民事判決及確
      定證明書），詎於98年5月21日本院刑事庭判決後，始於
      98年7月27日寄送存證信函予被上訴人要求交付系爭遺囑
      ，並於98年8月間再以黃飛黃有書立系爭遺囑且為被上訴
      人持有中，提起本件訴訟（見原審卷第3頁之民事起訴狀
      ），顯與一般訴訟當事人就有利於己之證據均積極提出及
      主張之常情不符，益見上訴人所為黃飛黃有書立系爭遺囑
      ，並交付被上訴人持有之主張，難以信取。
（三）上訴人另主張如果沒有系爭遺囑，黃飛黃的遺體早經被上
      訴人強行火化、其存款亦會立即經被上訴人凍結及處理、
      上訴人亦會立即遭被上訴人趕出黃飛黃所有之房屋、而黃
      飛黃所有的房屋亦會遭被上訴人賣掉，惟其於黃飛黃死亡
      後，將黃飛黃土葬於國軍示範公墓，並能居住上開房屋10
      餘年，並領用黃飛黃之存款，可見確有系爭遺囑云云。惟
      如前述，黃飛黃死亡時既經上訴人之親生子潘登在場（上
      訴人在本院自承潘登為其親生子，且有於黃飛黃死亡時在
      場─見本院卷第77頁反面之準備程序筆錄），並以黃飛黃
      繼子身分處理，向臺北榮民總醫院申請核發死亡證明書，
      且將遺體移至該院懷遠廳安置，俟上訴人於89年9月間入
      境臺灣後，再為殯葬事宜之處理，形式上並非無人繼承處
      理之情形，且上開殯葬事項均與遺產之管理無關，故被上
      訴人依法並無介入處理之空間。上訴人雖復提出殯葬業者
      陳濰寧及軍墓處服務員黃煜凱出具之證明書、被上訴人處
      長之生日賀卡、行政院國軍退除役官兵輔導委員會主任委
      員之輓聯（以上均見本院卷第50頁至第53頁），以資證明
      被上訴人持有系爭遺囑，否則不會任令上訴人自行處理黃
      飛黃之後事及未採行凍結及處分黃飛黃遺產之行動。惟查
      上開證明書、生日賀卡、及輓聯充其量僅能據為證明被上
      訴人有於黃飛黃生前過生日時寄送賀卡，以及黃飛黃死亡
      後，因黃飛黃有繼承人，且尚未發生繼承人因故不能管理
      其遺產之情事，故未接管黃飛黃之遺產，暨於黃飛黃之繼
      承人辦理相關殯葬事宜時，曾予以程序上之協助，但均不
      足以據為證明被上訴人有於89年7月16日起接管黃飛黃之
      遺產，並持有黃飛黃系爭遺囑之事實。
四、綜上所述，上訴人既不能證明黃飛黃有書立系爭遺囑，及有
    交付系爭遺囑予被上訴人持有之事實，則其依民法第767條
    之規定，請求被上訴人交付系爭遺囑，自非有據，不應准許
    。從而，原審所為上訴人敗訴之判決，並無不合。上訴論旨
    指摘原判決不當，求予廢棄改判，為無理由。
五、兩造其餘之攻擊或防禦方法，及未經援用之證據，經本院斟
    酌後，認為均不足以影響本判決之結果，爰不再逐一詳予論
    駁。又上訴人聲請本院調取黃飛黃所有不動產之權狀，以便
    確認是否其中地號000-0000土地所有權狀有墨跡，惟查縱經
    調取上開文件確認有墨跡，亦僅能據為證明上訴人有於93年
    3月間在被上訴人服務處見過上開權狀，但並不足以據為證
    明黃飛黃確有書立系爭遺囑及被上訴人持有系爭遺囑之事實
    ，爰不予調取。併此敘明。
六、據上論結，本件上訴為無理由，依民事訴訟法第449條第1項
    、第78條，判決如主文。
中    華    民    國    99    年    10    月    19    日
                    民事第十五庭
                        審判長法  官  王聖惠
                              法  官  邱瑞祥
                              法  官  謝碧莉
正本係照原本作成。
如不服本判決，應於收受送達後20日內向本院提出上訴書狀，其
未表明上訴理由者，應於提出上訴後20日內向本院補提理由書狀
（均須按他造當事人之人數附繕本）上訴時應提出委任律師或具
有律師資格之人之委任狀；委任有律師資格者，另應附具律師資
格證書及釋明委任人與受任人有民事訴訟法第466條之1第1項但
書或第2項（詳附註）所定關係之釋明文書影本。如委任律師提
起上訴者，應一併繳納上訴審裁判費。
中    華    民    國    99    年    10    月    20    日
                              書記官  李翠齡
附註：
民事訴訟法第466條之1（第1項、第2項）：
對於第二審判決上訴，上訴人應委任律師為訴訟代理人。但上訴
人或其他法定代理人具有律師資格者，不在此限。
上訴人之配偶、三親等內之血親、二親等內之姻親，或上訴人為
法人、中央或地方機關時，其所屬專任人員具有律師資格並經法
院認為適當者，亦得為第三審訴訟代理人。

司法院資訊處製作；財團法人民間司法改革基金會備份。
